---
title: "Détermination des critères de sexage de *Varanus salvator*"
author: "Baire Alexia, Spagna Camille, Curto Jeanne, Hallot Lou"
format:
  pdf:
    documentclass: report
    toc: true
editor: visual
lang: fr
bibliography: references.bib
---

<!--# Un rapport est différent d'un carnet de notes. Il ne s'agit donc pas de faire du copier-coller d'un document vers l'autre. Un rapport de synthèse doit être compréhensible sans devoir lire le carnet de notes. Le rapport de synthèse doit être  rédigé avec un style et une présentation adéquats. -->

## Introduction

<!--% Rédigez l'introduction de ce rapport en 5-6 phrases.-->

La détermination du sexe chez les reptiles peut s’avérer complexe, notamment chez les espèces présentant peu de dimorphisme sexuel externe [@alymann2024a]. *Varanus salvator*, le varan d’eau asiatique, est une espèce où les différences morphologiques entre mâles et femelles existent mais restent parfois difficiles à observer sans capture ou examen invasif.

Dans ce projet, nous analysons une population de *Varanus salvator* à partir de mesures morphométriques diverses, telles que la longueur du corps, la circonférence de la queue ou les dimensions du crâne. Cependant, il convient de noter que ces mesures proviennent d’individus élevés pour le commerce de la peau, où les animaux sélectionnés pèsent généralement moins de 5 kg. Cette contrainte pourrait limiter la représentativité des résultats pour les conditions naturelles et la détermination du sexe dans la population sauvage.

Il est important de noter que les variables concernant la longueur de la queue, la circonférence à la base de la queue ainsi que les diverses dimensions du crâne sont les variables les plus intéressantes à utiliser dans ce projet car elles permettent de déterminer de manière non-invasive le sexe des individus de l'espèce *Varanus salvator*.

## But

<!--% Rédigez le but de ce rapport en 2 phrases.-->

Le but de ce projet est donc de déterminer si des relations morphométriques spécifiques permettent de distinguer les mâles des femelles de *Varanus salvator.*

## Matériel et méthodes

<!--% Cette section doit comprendre deux parties. La première partie doit expliciter les données employées et la seconde traiter des analyses réalisées et des logiciels employés.-->

Le jeu de donnée a été trouvé sur le site [Nature](https://www.nature.com/) dans la section Scientific data. Il comporte 146 individus et 20 variables. Plus amples informations sur ce jeu de données ont été trouvées au sein de [@alymann2024].

L'analyse est réalisée avec le logiciel R (`r R.version.string`) et en particulier le package {modelit} version `r packageVersion("modelit")` avec la [SciViews Box 2025](https://www.sciviews.org/software/svbox/) dans [Saturn Cloud](https://saturncloud.io/) (Linux Ubuntu 22.04). Le seuil $\alpha$ de tous les tests est fixé à l'avance à 5%.

## Résultats

<!--% Présentez les deux modèles les plus pertinents que vous avez sélectionnés. Structurez la section en deux parties avec deux titres de niveau trois.-->

```{r setup, include=FALSE}
# Ceci est nécessaire pour les tests SDD, ne pas utiliser dans un "vrai" projet
if (!"tools:tests" %in% search())
  source(here::here("tests/tools_tests.R"), attach(NULL, name = "tools:tests"))

# Configure Knitr to use AGG as graphic device
knitr::opts_chunk$set(dev = "ragg_png")

# Configuration de l'environnement
SciViews::R("model")
```

```{r import}
# Lecture des données
lezards <- read("data/lezards.rds")

# Tableau des premières et dernières lignes
tabularise$headtail(lezards)
```

### Longueur de la queue et circonférence de la base de la queue en fonction du sexe

```{r graphique1}
a <- chart(data=lezards, circbasequeue ~ masse %col=% sexe_rec) +
  geom_point()+
  stat_smooth(method="lm", formula = y ~ x)+
  scale_color_brewer(palette = "Accent")+
  labs(x="Masse [Kg]", col = "Sexe")

b <- chart(data=lezards, circbasequeue ~ longqueue %col=% sexe_rec) +
  geom_point()+
  stat_smooth(method="lm", formula = y ~ x)+
  scale_color_brewer(palette = "Accent")+
  labs(col = "Sexe")

combine_charts(list(a, b), common.legend = TRUE)
```

Dans le premier graphique, lorsque la masse augmente, la circonférence de la base de la queue augmente également, aussi bien chez les mâles que chez les femelles. Le second graphique montre la même tendance avec la longueur de la queue. Plus elle est grande, plus la circonférence de la base de la queue est importante. Dans l’ensemble, les mâles présentent des circonférences légèrement supérieures à celles des femelles pour des valeurs équivalentes de masse ou de longueur de la queue, mais la progression reste parallèle entre les deux sexes.

```{r modèlelinéairegénéralisé1}
lezards_mlg1 <- glm(data = lezards, sexe_rec ~ cbq_lt + lq_lt, family=binomial)
tabularise(summary_(lezards_mlg1_2))
```

Tous les paramètres sont significativement différents de 0 au seuil $\alpha$ de 5%. La déviance des résidus est de 1,25 ce qui est plutôt proche de 1. Ceci signifierait qu'il n'y a pas de surdispersion. Vu que les deux coefficients sont significatifs et négatifs ($\beta_1$ =- 79,6 et $\beta_2$ =- 20,4), on peut en conclure que plus la base de la queue est large par rapport à la longueur totale, moins il est probable que ce soit une femelle. De plus, plus la queue est longue par rapport à la longueur totale, moins il est probable que le lézard soit une femelle. Autrement dit, les mâles ont tendance à avoir une base de queue plus large et une queue plus longue que les femelles, proportionnellement à leur corps.

$$
`r eq__(lezards_mlg1, use_coefs = TRUE, coefs_digits = 3)`
$$

### Interaction de la largeur et de la longueur du crâne en fonction du sexe

```{r graphique2}
chart(data=lezards, longcrane ~ largcrane %col=% sexe_rec) +
  geom_point()+
  labs(col="Sexe")+
  stat_smooth(method = "lm", formula = y ~ x)+ 
  scale_color_brewer(palette = "Accent")
```

Le graphique montre que la longueur du crâne augmente avec sa largeur chez les deux sexes. Les droites représentant les mâles et les femelles suivent globalement la même tendance et se superposent largement, indiquant que les variations de forme du crâne sont très similaires entre eux pour les valeurs observées. Cependant une importante dispersion des deux nuages de point est constaté, ainsi la différence de pente des deux droites est faible.

```{r modèlelinéairegénéralisé2}
lezards_mlg2 <- glm(data = lezards, sexe_rec ~ largcrane * longcrane, family = binomial)
tabularise(summary_(lezards_mlg2_1))
```

Tous les paramètres sont significativement différents de 0 au seuil $\alpha$ de 5%. La déviance des résidus est de 1,3, cette valeur est assez proche de 1, il n'y a pas de surdispersion et il ne faut donc pas réajuster le paramètre de dispersion. Le modèle révèle un dimorphisme sexuel crânien chez *Varanus salvator*, perceptible à travers la largeur, la longueur et la combinaison des dimensions du crâne. La largeur du crâne ($\beta_1$) montre qu’une augmentation réduit la probabilité d’être femelle, suggérant que les mâles possèdent des crânes plus larges. De même, la longueur du crâne ($\beta_2$) indique que les mâles présentent des crânes plus allongés. Enfin, l’interaction largeur x longueur ($\beta_3$) souligne que la forme générale du crâne, et non une mesure isolée, influe sur le sexe.


$$
`r eq__(lezards_mlg2, use_coefs = TRUE, coefs_digits = 3)`
$$

## Discussion et Conclusion

<!--% En tenant compte du but de votre carnet de notes et de vos résultats, discutez de résultats et proposez des conclusions à votre analyse en 5 à 10 phrases. -->

## Bibliographie
